【裁判字號】    98,審重訴,254
【裁判日期】    980430
【裁判案由】    返還買賣價金
【裁判全文】
臺灣臺北地方法院民事判決           98年度審重訴字第254號
原      告  甲○○
訴訟代理人  屠啟文律師
被      告  春風開發股份有限公司
法定代理人  乙○○
訴訟代理人  林光彥律師
            簡炎申律師
上列當事人間返還買賣價金事件，本院於民國98年4月17日言詞
辯論終結，判決如下：
    主      文
原告之訴及假執行之聲請均駁回。
訴訟費用由原告負擔。
    事實及理由
一、原告主張略以：
  (一)伊於民國97年3 月3 日以新台幣（下同）8,600 萬元之價格
    ，向被告購買其於台北市大直地區推出之「悅榕莊」預售建
    案A2棟11樓房屋1 幢及地下三樓編號3 、4 停車位2 個（建
    物基地坐落：台北市○○區○○段94-2、94-8、94-1 1地號
    等三筆土地），當日雙方除簽訂「房屋土地預定買賣契約書
    」外，伊並於同日給付訂金220 萬元及簽約金1,7 58萬元予
    被告，嗣伊再於97年6 月30日給付開工款860 萬元予被告，
    伊合計已給付被告2,838 萬元之購屋款。惟伊嗣因個人因素
    無法繼續履行與被告間之買賣契約，遂於98年1 月6 日以交
    付解約通知書予被告公司副理許秀苑轉被告公司負責人之方
    式，解除兩造間之系爭買賣關係，伊亦多次與被告公司前負
    責人、現任董事姜建仲商討解約後買賣價金返還相關爭議，
    惟雙方遲未達成共識。
  (二)本件依行政部內政部90年9 月3 日台（90）內中地字第9083
    628 號函公告之「預售屋買賣契約範本」第27條第2 款，以
    及「預售屋買賣契約定型化契約應記載及不得記載事項」之
    第24條第2 款之內容，若買方違反有關「付款條件及方式」
    之規定者，賣方得沒收之價款依房地總價款最高不得超過15
    % 計算之金額。但該沒收之金額超過已繳價款者，則以已繳
    價款為限，買賣雙方並得解除本契約，準此，伊今已單方解
    除兩造間之買賣契約，該契約之解除雖係因伊自身違約所致
    ，依上開規定，被告至多僅得沒收本件房地總價款之15% 計
    算之違約金即1,290 萬元（計算式：8,600 萬元×15% ＝1,
    290 萬元），則就伊先前所繳價金扣除上述違約金後之餘額
    1,548 萬元（計算式：2383萬元－1,290 萬元＝1,548 萬元
    ），被告即應返還伊，爰依買賣契約、民法第259 條規定及
    不當得利之法律關係提起本訴等語。並聲明：1.被告應給付
    原告1,548 萬元，及自起訴狀繕本送達翌日起至清償日止，
    按年息5%計算之利息。2.願供擔保，請准宣告假執行。
二、被告則略以：
  (一)本件伊並無違約之事實，純係原告無繼續履約之意願，然伊
    尚未曾對原告為違約之催告、通知，則原告何能擅自、片面
    主張解除系爭買賣契約？即便原告自認其本身業已違約，然
    解除權之行使屬於不違約一方，原告自不得主張解除契約，
    強迫伊接受其片面之解除契約，而要求返還價金並加計法定
    利息。是本件原告主張行使解除權，既與法不合，則更不得
    主張因解除契約請求伊返還價金。
  (二)行政部內政部公告之「預售屋買賣契約範本」第27條第2 款
    ，以及「預售屋買賣契約定型化契約應記載及不得記載事項
    」之第24條第2 款，前段為買方違反有關「付款條件及方式
    」之規定，指賣方得沒收之價款依房地總價款最高不得超過
    15 %計算之金額，沒收為賣方之權利，且該權利之行使有其
    上限，並不涉及解約；後段為『但該沒收之金額超過已繳價
    款者，則以已繳價款為限，買賣雙方並得解除本契約。』係
    指如賣方行使沒收之權利時，就所收價金未達百分之十五時
    之特別規定，而於賣方行使沒收之權利時，買賣雙方得共同
    解除本件契約。是本件原告所援引之該一規定，並無使原告
    取得違約一方之契約解除權；至該一規定涉及之解除權，係
    於賣方行使不超過約定沒收金額上限之已繳價款全額沒收權
    後，方得由雙方合意解除該一契約。自非允許違約之買方得
    自行決定賣方是否行使沒收權、及決定沒收之金額，而得片
    面解除契約。
  (三)如前所述，賣方之伊尚未曾主張原告有違約之事實，更未曾
    行使「預售屋買賣契約範本」第27條第2 款，以及「預售屋
    買賣契約定型化契約應記載及不得記載事項」之第24條第2
    款之沒收權，則自不容自認違約買方之原告片面主張解除契
    約，並甚而要求伊返還部分價金並附加法定利息等語，資為
    抗辯。並聲明：1.原告之訴及其假執行之聲請均駁回。2.如
    受不利益判決，願供擔保請准宣告免為假執行。
三、兩造不爭執事項：
  (一)原告於97年3 月3 日，以新台幣8,600 萬元之價格，買受被
    告於台北市大直地區推出之「悅榕莊」預售建案A2棟11樓房
    屋一幢及地下三樓編號3 、4 停車位二個（建物基地坐落：
    台北市○○區○○段94-2、94-8、94-11 地號等三筆土地）
    ，兩造並於當日簽訂房屋土地預定買賣契約書。
  (二)原告於97年3 月3 日給付訂金220 萬元及簽約金1,758 萬元
    予被告，再於97年6 月30日給付開工款860 萬元予被告，原
    告合計已給付被告2,838 萬元之購屋款。
  (三)原告因可歸責於己之事由致無法繼續依約履行系爭契約，遂
    以原證三之解約通知書向被告為解除系爭契約之意思表示，
    被告業已於於98年1 月6 日收受原證三之解約通知書。
四、本件爭點為：
  (一)原告得否依行政院內政部公告之「預售屋買賣契約屋範本」
    第27條第2 款、「預售屋買賣定型化契約應記載及不得記載
    事項」第24條第2 款之內容，主張解除系爭契約？
  (二)若可，原告主張被告僅得沒收1,290 萬元，而請求被告返還
    餘款1,548 萬元，有無理由？
五、本院得心證之理由：
  (一)關於原告得否依行政院內政部公告之「預售屋買賣契約屋範
    本」第27條第2 款、「預售屋買賣定型化契約應記載及不得
    記載事項」第24條第2 款之內容，主張解除系爭契約？
  1.按解除權之發生原因有二，一為因當事人以契約訂定者，謂
    約定解除權；一為因法律規定者，謂法定解除權。除當事人
    間有保留解除權之特別約定外，非有法律所規定之解除權不
    得為之（參照最高法院83年度台上字第1628號判決意旨）。
    又解除權之行使為單獨行為，其發生效力與否，端視有無法
    定或約定解除原因之存在。主張行使法定解除權者，應就其
    具備各該法律所規定之要件負舉證之責；主張行使意定解除
    權時，則應證明保留解除權之特別約定內容如何，及其行使
    解除權是否符合雙方約定內容。
  2.經查，本件原告並無法律所規定之法定解除權存在，系爭「
    房屋土地預定買賣契約書」中復無在可歸責買方即原告致其
    無法履約之情形下，原告得解除契約之約定，此為原告所不
    爭執，而被告既未同意解除契約，顯見兩造間亦無合意解除
    契約之情形。至原告雖主張依內政部90年9 月3 日以台（90
    ）內中地字第9083628 號函公告之「預售屋買賣契約範本」
    第27條第2 款，以及「預售屋買賣契約定型化契約應記載及
    不得記載事項」第24條第2 款之規定，其得片面解除系爭買
    賣契約，然不論前開「預售屋買賣契約範本」第27條第2 款
    及「預售屋買賣契約定型化契約應記載及不得記載事項」第
    24條第2 款之內容為何、是否賦與原告得任意片面解除系爭
    買賣契約之權利，此既未明定於兩造合意簽訂之系爭「房屋
    土地預定買賣契約書」內容中，縱為內政部所公告之函示，
    亦僅具有參考性質，自無拘束被告之效力，是原告主張其已
    合法解除系爭買賣契約，即無理由，系爭買賣契約仍屬有效
    存在。
六、從而，原告依內政部90年9 月3 日以台（90）內中地字第90
    83628 號函公告之「預售屋買賣契約範本」第27條第2 款，
    以及「預售屋買賣契約定型化契約應記載及不得記載事項」
    第24條第2 款之規定，主張解除系爭契約，並依民法第179
    條、第259 條等規定請求被告應給付原告1,548 萬元，及自
    起訴狀繕本送達翌日起至清償日止，按年息5%計算之利息。
    為無理由，應予駁回。原告之訴既已駁回，其假執行之聲請
    亦失所附麗，應併予駁回之。
七、本件事證業臻明確，兩造其餘攻擊或防禦方法及未經援用之
    證據，核與判決結果不生影響，爰不逐一論述，併此敘明。
八、訴訟費用負擔之依據：民事訴訟法第78條。
中    華    民    國    98    年    4     月    30    日
                  民事第六庭法  官  蔡和憲
以上正本係照原本作成。
如對本判決上訴，須於判決送達後20日內向本院提出上訴狀。
中    華    民    國    98    年    4     月    30    日
                            書記官  陳莉庭


司法院資訊處製作；財團法人民間司法改革基金會備份。
